ACORDAO-COMPLETO-2404671

ACÓRDÃO 5478/2020 ATA 14/2020 - PRIMEIRA CÂMARA

VISTOS, relatados e discutidos estes autos de pensão civil instituída por Osmar Ferreira, ex-servidor da Universidade Federal de Minas Gerais; 
ACORDAM os Ministros do Tribunal de Contas da União, reunidos em sessão da Primeira Câmara, diante das razões expostas pelo relator, em: 
9.1. julgar ilegal e negar registro ao ato de pensão civil instituído por Osmar Ferreira em benefício de Neuza Maria Soares;
9.2. dispensar, com fulcro no Enunciado 106 da Súmula da Jurisprudência do TCU, a devolução dos valores indevidamente recebidos até a data da ciência desta deliberação;
9.3. determinar à Universidade Federal de Minas Gerais, com fulcro no art. 45 da Lei 8.443/1992, que:
9.3.1. faça cessar os pagamentos decorrentes do ato impugnado e comunique as providências adotadas ao TCU no prazo de quinze dias, nos termos dos arts. 262, caput, do Regimento Interno do TCU e 8º, caput, da Resolução TCU 206/2007;
9.3.2. cadastre novo ato, livre da irregularidade apontada, e submeta-o ao TCU no prazo de trinta dias, nos termos dos arts. 262, § 2º, do Regimento Interno do TCU e 19, § 3º, da Instrução Normativa TCU 78/2018;
9.3.3. dê ciência do teor desta deliberação à interessada e encaminhe comprovante da data de ciência pela interessada ao TCU no prazo de trinta dias, nos termos do art. 4º, § 3º, da Resolução TCU 170/2004, alertando-a de que o efeito suspensivo proveniente de eventual interposição de recurso junto ao TCU não a exime da devolução dos valores indevidamente percebidos após a notificação, caso o recurso não seja provido.

Atos de concessão de pensão civil.

Primeira Câmara

Universidade Federal de Minas Gerais.

3. Interessados/Responsáveis:
3.1. Interessado: Neuza Maria Soares (XXX.109.036-XX).

13.1. Ministros presentes: Benjamin Zymler (na Presidência), Walton Alencar Rodrigues (Relator), Bruno Dantas e Vital do Rêgo.
13.2. Ministro-Substituto presente: Weder de Oliveira.

WALTON ALENCAR RODRIGUES

Adoto, como relatório, a instrução da Secretaria de Fiscalização de Pessoal (peças 25-26) , que contou com a anuência do MPTCU, representado pelo Procurador Sérgio Ricardo Costa Caribé (peça 27) :
INTRODUÇÃO
1. Trata-se de ato inicial de concessão de pensão civil de Osmar Ferreira, ex-servidor da Universidade Federal de Minas Gerais - UFMG.
2. O ato foi submetido, para fim de registro, à apreciação do Tribunal de Contas da União (TCU) , de acordo com o art. 71, inciso III, da Constituição Federal. O cadastramento e a disponibilização ao TCU ocorreram por intermédio do Sistema de Apreciação e Registro de Atos de Admissão e Concessões, na forma dos arts. 2º, caput e incisos I a VI, e 4º, caput, da Instrução Normativa-TCU 78/2018.
3. Ao benefício pensional instituído pelo Sr. Osmar Ferreira habilitou-se Neuza Maria Soares (na condição de companheira) .
HISTÓRICO
4. Por intermédio do Acórdão 1128/2017-TCU-Primeira Câmara, de relatoria do Ministro Bruno Dantas, foi determinado à Sefip autuar o ato de pensão civil instituída por Osmar Ferreira (CPF: XXX.450.306-XX) em favor de Neusa Maria Soares (CPF: XXX.109.036-XX) , número de controle 10791701-05-2015-000037-3, e produzir, na sequência, o seu exame de mérito (peça 13) .
5. O sobredito Acórdão tratou de monitoramento do Acórdão 56/2015-TCU-Primeira Câmara, de relatoria do Ministro Bruno Dantas, que considerou ilegal e recusou o registro do ato de concessão de aposentadoria de Osmar Ferreira, no âmbito do TC Processo 032.274/2014-9, em decorrência da inclusão de parcela judicial irregular, concedida a título de hora extra, na base de cálculo dos proventos do ex-servidor (peça 17) .
6. No voto condutor do Acórdão 1128/2017-TCU-Primeira Câmara (peça 14) , o Relator divergiu da proposta apresentada pela Sefip (peça 10) e anuída pelo MPTCU (peça 12) , a qual compreendeu que a existência de decisão judicial exarada nos autos da Ação Ordinária 68003-39.2010.4.01.3800 impediria o imediato cumprimento da determinação de supressão da vantagem relativa à hora extra, razão pela qual propôs determinação à entidade de origem para acompanhar o deslinde da referida Ação Ordinária, em trâmite no TRF da 1ª Região, sem prejuízo de que as informações sobre esse processo sejam enviadas ao Departamento de Ações Extrajudiciais da AGU e à Conjur/TCU.
7. As razões da divergência do Relator em relação à proposição da Sefip, corroborada pelo MPTCU, encontram-se à peça 14, itens 4-9.
EXAME TÉCNICO
Da constatação
8. Do exame da ficha financeira extraída do Siape (peça 22) , verifica-se o pagamento da rubrica judicial de hora extra nos proventos do instituidor (R$ 461,02) , a qual não poderia compor a base de cálculo da pensão em favor de Neuza Maria Soares.
Da Ação Ordinária 68003-39.2010.4.01.3800
9. Em relação à citada Ação, transcreve-se a argumentação apresentada no Voto do Acórdão 1128/2017-TCU-Primeira Câmara, Ministro-Relator Bruno Dantas, por seu caráter bastante esclarecedor (peça 14, p. 1-2) :
5. Ao compulsar o teor da decisão exarada nos autos da Ação Ordinária 68003- 39.2010.4.01.3800, verifico que seu fundamento foi a decadência do direito da UFMG de rever seus próprios atos, por força do art. 54 da Lei 9.784/1999, conforme se depreende do seguinte trecho do aresto em comento: 
"O que me leva a acolher parcialmente o pedido dos Autores é a existência de decadência por parte da Administração. Ou seja, incidem neste processo preceitos que regem o processo administrativo no âmbito federal previstos na Lei nº 9.784/99, especialmente os dispositivos que estabelecem o instituto da decadência." 
6. Ocorre que o Supremo Tribunal Federal tem jurisprudência assentada (MS 24.997-8/DF, MS 24.958-7/DF e MS 25.015-1/DF) , acompanhada pelo TCU (Súmula 278) , no sentido de que o ato de aposentadoria, reforma ou pensão, por sua natureza complexa, somente se aperfeiçoa com o exame e consequente registro pelo Tribunal de Contas, nos termos do art. 71, inciso III, da Constituição Federal, momento em que passa a correr o prazo decadencial. Não há, portanto, óbice para que o TCU determine a regularização do ato precário praticado pela Administração, mediante a exclusão da parcela relativa à hora extrajudicial e o encaminhamento de novo ato escoimado dessa irregularidade. 
7. Além disso, ao determinar a suspensão do pagamento da vantagem impugnada, conforme o Acórdão 56/2015-TCU-Primeira Câmara, o TCU assentou que o ato administrativo que autorizou esse pagamento encontra-se exaurido, por se tratar de vantagem sujeita à redução de seu valor sempre que houver revisão dos vencimentos ou reestruturação de carreira que acarrete a melhoria da remuneração do beneficiado, até completa encampação de toda a vantagem inicial, o que já ocorreu. 
8. Aliás, convém frisar que a decisão judicial produzida no âmbito da Ação Ordinária 68003- 39.2010.4.01.3800 não alterou a natureza da vantagem questionada, tampouco discutiu o exaurimento da decisão judicial trabalhista em face dos normativos que, de alguma forma, alteraram a estrutura remuneratória do interessado, não havendo razão para que o TCU deixe de exigir a adoção de medidas corretivas por parte da entidade de origem. 
9. Com efeito, em casos semelhantes, o TCU tem recorrentemente entendido que decisões judiciais nos moldes daquela proferida na Ação Ordinária 68003-39.2010.4.01.3800 não têm o condão de afastar sua prorrogativa constitucional de exigir das entidades jurisdicionadas o exato cumprimento da lei, pelos seguintes motivos: a) a União não foi parte do referido processo, inviabilizando que a referida decisão judicial seja oponível ao Tribunal de Contas da União; e b) a causa de pedir indicada na petição inicial é estranha aos fundamentos do acórdão que apreciou o ato de aposentadoria do servidor interessado (v. Acórdãos 7852/2014, 1711/2015, 1820/2015, 1878/2015, 2239/2015, 3611/2015, 4180/2015, 4316/2015, 4893/2015, 4894/2015, 4897/2015, 5785/2015, 7468/2015, 7578/2015 e 7762/2015, todos da Primeira Câmara) .
10. Diante disso, constata-se que a parcela judicial de hora extra já deveria ter sido excluída dos proventos do instituidor e, por conseguinte, não pode continuar sendo paga à beneficiária da pensão. Assim, o ato ora em análise deve ser considerado ilegal e negado seu registro, cabendo determinação à UFMG para excluir a referida rubrica do cálculo do benefício pensional.
CONCLUSÃO
11. Em razão do exposto, e tendo em vista as análises realizadas no ato inicial de concessão de pensão civil instituída por Osmar Ferreira em favor de Neuza Maria Soares, esta Unidade Técnica considera que o ato em tela deve ser considerado ilegal e negado seu registro por esta Egrégia Corte, em razão da continuidade do pagamento da rubrica judicial de hora extra no benefício pensional.
12. Quanto aos valores indevidos já pagos, propõe-se dispensar a devolução, com fundamento no Enunciado 106 da Súmula da Jurisprudência do TCU.
13. Por fim, vale destacar que os atos em análise ingressaram no TCU há menos de cinco anos. Assim, não se fez necessária a instauração do contraditório, segundo o entendimento estabelecido no Acórdão 587/2011-TCU-Plenário, de relatoria do Ministro Valmir Campelo.
PROPOSTA DE ENCAMINHAMENTO
14. Ante o exposto, e com base nos arts. 71, inciso III, da Constituição Federal, 1º, inciso V, e 39, inciso II, da Lei 8.443/1992 e 260, § 1º, do Regimento Interno do Tribunal de Contas da União, propõe-se:
a) considerar ILEGAL e recusar o registro do ato inicial de concessão de pensão civil instituída por Osmar Ferreira (CPF: XXX.450.306-XX) em benefício de Neuza Maria Soares (CPF: XXX.109.036-XX) ;
b) dispensar a devolução dos valores indevidamente recebidos até a data da ciência do acórdão que vier a ser prolatado, com base no Enunciado 106 da Súmula da Jurisprudência do TCU;
c) determinar à Universidade Federal de Minas Gerais, com base no art. 45 da Lei 8.443/1992, que:
c.1) faça cessar os pagamentos decorrentes do ato impugnado, comunicando ao TCU, no prazo de quinze dias, as providências adotadas, nos termos dos arts. 262, caput, do Regimento Interno do TCU e 8º, caput, da Resolução-TCU 206/2007;
c.2) cadastre novo ato, livre da irregularidade apontada, submetendo-o ao TCU no prazo de trinta dias, nos termos dos arts. 262, § 2º, do Regimento Interno do TCU e 19, § 3º, da Instrução Normativa-TCU 78/2018;
c.3) informe à interessada o teor do acórdão que vier a ser prolatado, encaminhando ao TCU, no prazo de trinta dias, comprovante da data de ciência pela interessada, nos termos do art. 4º, § 3º, da Resolução-TCU 170/2004, alertando-a de que o efeito suspensivo proveniente de eventual interposição de recurso junto ao TCU não a exime da devolução dos valores indevidamente percebidos após a notificação, em caso de não provimento desse recurso.

não há

Procurador Sergio Ricardo Costa Caribé.

PENSÃO CIVIL. PARCELA IRREGULAR A TÍTULO DE HORA EXTRA. ILEGALIDADE. NEGATIVA DE REGISTRO.

PENSÃO CIVIL (PCIV)

Secretaria de Fiscalização de Pessoal (SEFIP).

Trata-se de ato de concessão de pensão civil instituído por Osmar Ferreira, ex-servidor da Universidade Federal de Minas Gerais (UFMG) , em favor de Neusa Maria Soares.
O ato que se analisa deu entrada no TCU em 24/6/2015, há menos de cinco anos, portanto.
Acolho, na íntegra, os pareces uniformes da Sefip e do Parquet, que adoto como razões de decidir, sem prejuízo das considerações que faço.
Por meio do Acórdão 56/2015-TCU-Primeira Câmara, o ato de concessão de aposentadoria de Osmar Ferreira, instituidor da pensão civil ora em análise, foi considerado ilegal, em razão da inclusão, na base de cálculo dos proventos, de parcela judicial, concedida a título de hora extra.
Na sequência, em sede de monitoramento do citado decisum, o TCU identificou, por meio do Acórdão 1128/2017-TCU-Primeira Câmara, o falecimento de Osmar Ferreira e a emissão de ato de pensão civil, sem que a UFMG tivesse providenciado a supressão da parcela irregular. 
Afastada a justificativa de decisão judicial exarada nos autos da Ação Ordinária 68003-39.2010.4.01.3800, pelo TRF/1ª Região, que não refutou a ilegalidade do pagamento, foi determinada a autuação destes autos.
Nos autos do novo processo, em que se aprecia a legalidade da concessão de pensão, pela Universidade, compete ao Tribunal declarar a ilegalidade do pagamento da rubrica judicial de hora extra, agora transportada para a pensão civil, instituída em favor de Neusa Maria Soares.
Ante o exposto, VOTO para que este Tribunal adote a deliberação que ora submeto à apreciação deste Colegiado.
 
TCU, Sala das Sessões Ministro Luciano Brandão Alves de Souza, em 12 de maio de 2020.
WALTON ALENCAR RODRIGUES 
Relator